【裁判字號】    97,訴,602
【裁判日期】    970616
【裁判案由】    偽造文書
【裁判全文】
臺灣臺北地方法院刑事判決               97年度訴字第602號
公  訴  人  臺灣臺北地方法院檢察署檢察官
被      告  甲○○
            戊○○
上列被告等因偽造文書案件，經檢察官提起公訴（97年度偵字第
6851號），嗣被告等於本院準備程序中就被訴事實為有罪之陳述
，經告以簡式審判之旨，並聽取當事人之意見後，經本院合議庭
裁定由受命法官獨任以簡式審判程序審理，判決如下：
    主  文
甲○○、戊○○共同行使偽造私文書，足以生損害於公眾及他人
，各處有期徒刑肆月，如易科罰金，均以銀元參佰元即新臺幣玖
佰元折算壹日，均減為有期徒刑貳月，如易科罰金，均以銀元參
佰元即新臺幣玖佰元折算壹日。戊○○緩刑貳年。
如附表所示偽造之署押均沒收。
    事  實
一、甲○○、戊○○二人為夫妻關係，甲○○自民國（下同）76
    年起即為慶東電子工業股份有限公司（址設臺北市○○區○○路2段372巷23弄19號3樓，後更名為承岡實業股份有限公
    司，下稱承岡公司）負責人，其二人均明知丁○○、丙○○
    二人（均為戊○○之胞妹）從未同意擔任承岡公司董事、監
    察人，承岡公司亦未曾於88年3月22日上午10時召開承岡公
    司股東臨時會，竟基於行使業務登載不實文書、偽造私文書
    之犯意聯絡，於承岡公司變更登記申請書上之董事欄、監察
    人欄分別偽造丁○○、丙○○之簽名各1枚，並盜用丁○○
    、丙○○先前委託戊○○所代刻之印章（產生印文各1枚）
    ，在承岡公司股東名簿之備註欄盜用丁○○、丙○○前開印
    章（產生印文各1枚），於承岡公司股東臨時會議事錄上之
    紀錄欄偽造乙○○簽名2枚，及盜用乙○○先前委託戊○○
    所代刻之印章（產生印文2枚），而擅自製作內容虛偽不實
    之承岡實業股份有限公司變更登記申請書、承岡公司股東名
    簿、股東臨時會議事錄等資料，後由甲○○委託不知情之不
    詳姓名會計師於88年3月29日持向臺北市政府建設局提出承
    岡公司變更登記申請而行使，足以生損害於丁○○、丙○○
    、乙○○及臺北市政府建設局掌管公司登記資料之正確性。
二、案經被害人丁○○、丙○○訴請臺灣臺北地方法院檢察署檢
    察官偵查起訴。
    理  由
壹、程序部分：
    本件被告甲○○、戊○○所犯之行使偽造私文書、業務登載
    不實文書罪，其法定刑均非死刑、無期徒刑或最輕本刑有期
    徒刑3年以上之罪，亦非高等法院管轄第一審案件，被告2人
    於本院審理中就被訴事實均為有罪之陳述，經告知被告簡式
    審判程序之旨，並聽取檢察官、被告2人之意見後，本院合
    議庭裁定進行簡式審判程序，依刑事訴訟法第273條之2規定
    ，本件證據調查，不受同法第159條第1項、第161條之2、第
    161條之3、第163條之1及第164條至第170條規定之限制，合
    先敘明。
貳、實體部分：
一、上揭犯罪事實，業據被告甲○○、戊○○於本院審理時坦承
    不諱（見本院卷第16頁背面、第19頁、第34頁），核與證人
    即告訴人丁○○、丙○○及證人乙○○所證述之情節大致相
    符，並有承岡實業股份有限公司變更登記申請書、股東名簿
    、88年3月22日股東臨時會議事錄及臺北市政府建設局88年4
    月2日建一字第88276867號函在卷可稽（見承岡實業股份有
    限公司案卷），足見被告2人前開自白核與事實相符，堪可
    採信。是本案事證明確，被告犯行堪以認定，應予依法論科
    。
二、新舊法之比較：
    查被告2人行為後，刑法業於94年2月2日修正公布，自95年7
    月1日起施行。按行為後法律有變更者，適用行為時之法律
    ，但行為後之法律有利於行為人者，適用最有利於行為人之
    法律，刑法第2條第1項定有明文。茲本條係規範行為後法律
    變更所生新舊法律比較適用之準據法，本身尚無新舊法比較
    之問題，於新法施行後，應一律適用新法第2條第1項之規定
    ，為「從舊從輕」之比較。而本次法律變更，比較時應就罪
    刑有關之共犯、未遂犯、想像競合犯、牽連犯、連續犯、結
    合犯，以及累犯加重、自首減輕暨其他法定加減原因（如身
    分加減）與加減例等一切情形，綜其全部罪刑之結果而為比
    較（最高法院95年度第8次刑事庭會議決議參照）。茲就本
    件適用刑法法條新舊法比較之情形分論如下：
    (一)刑法第215條業務上登載不實文書罪之規定雖未修正，惟
      其法定刑除有期徒刑及拘役外，尚有罰金刑之部分。關於
      罰金刑，在刑法修正前，刑法分則編各罪所定罰金刑之貨
      幣單位原為銀元，其最高罰金數額，從各該法條規定，而
      最低罰金數額，則依修正前刑法第33條第5款之規定為1元
      以上（貨幣單位為銀元），且若定有罰金刑之論罪法條係
      於72年6月25日前所制定，而該法條日後均未修正者，得
      依罰金罰鍰提高標準條例第1條前段規定，就其原定數額
      提高為2倍至10倍，其後修正者則不提高倍數，並依現行
      法規所定貨幣單位折算新臺幣條例第2條規定，以銀元1元
      折算為新臺幣3元；於刑法修正後，因刑法第33條第5款修
      正為：「罰金：新臺幣1千元以上，以百元計算之。」，
      使得刑法之罰金貨幣單位已由銀元改為新台幣，則刑法分
      則編各罪所定罰金刑之貨幣單位，自應配合修正為新臺幣
      ，又為使刑法分則編各罪所定罰金之最高數額與刑法修正
      前趨於一致，乃增訂刑法施行法第1條之1：「中華民國94
      年1月7日刑法修正施行後，刑法分則編所定罰金之貨幣單
      位為新臺幣。94年1月7日刑法修正時，刑法分則編未修正
      之條文定有罰金者，自94年1月7日刑法修正施行後，就其
      所定數額提高為30倍。但72年6月26日至94年1月7日新增
      或修正之條文，就其所定數額提高為3倍。」，從而，刑
      法分則編各罪所定罰金刑之最高數額，於刑法修正前、後
      並無不同。惟修正後刑法第33條第5款所定罰金刑最低數
      額，較之修正前提高，是比較修正前、後之刑罰法律，自
      以被告2人行為時即修正前關於科處罰金刑之規定較有利
      於被告。
    (二)修正後刑法第55條（牽連犯部分業經刪除）關於想像競合
      犯之規定，新法增列但書「不得科以較輕罪名所定最輕本
      刑以下之刑」，係科刑之限制，為法理之明文化，非屬法
      律之變更，自無新舊法比較之問題。
    (三)綜上法律修正前後之整體比較，揆諸前揭最高法院決議及
      修正後刑法第2條第1項之「從舊從輕」原則，適用94年2
      月2日修正後之刑罰法律，對被告並未較有利，自應適用
      修正前刑法之相關規定。
三、論罪科刑之理由：
  (一)核被告2人所為，係犯刑法第216條、第210條之行使偽造私
    文書罪、第216條、第215條之行使業務上登載不實文書罪。
    被告2人就上開犯行，有犯意聯絡及行為分擔，為共同正犯
    （按修正後刑法第28條雖將修正前刑法第28條之「實施」修
    正為「實行」，其中「實施」一語，涵蓋陰謀、預備、著手
    及實行之概念在內，其範圍較廣，而「實行」則著重於直接
    從事構成犯罪事實之行為，其範圍較狹，二者之意義及範圍
    固有不同，但對於本件被告2人犯本案之情形而言，刑法第
    28條之修正內容，對於被告並無「有利或不利」之影響，應
    逕適用裁判時即現行刑法第28條之規定，附此敘明）。被告
    2人利用不知情之會計師行使偽造私文書、行使業務上登載
    不實文書之行為，係間接正犯。又其2人盜用丁○○、丙○○、乙○○等人先前委託戊○○所代刻之印章於承岡公司變
    更登記申請書、股東名簿、股東臨時會議事錄之行為，分別
    為偽造私文書、業務登載不實文書之階段行為，均不另論罪
    ；被告偽造私文書、登載不實事項於業務上作成文書後進而
    行使，偽造之低度行為應為行使之高度行為所吸收，均不另
    論罪。被告以一行為同時行使偽造私文書及業務上登載不實
    文書之犯行，為想像競合犯，應依刑法第55條之規定，從一
    重依行使偽造私文書罪處斷。
  (二)爰審酌被告2人未經被害人同意而擅自辦理承岡公司變更登
    記，所為影響主管機關對於公司登記管理之正確性，並損及
    被害人權益，惟渠2人犯後能坦承犯行之態度，及其智識程
    度、所生危害、犯罪動機與手段等一切情狀，分別量處如主
    文所示之刑。又關於易科罰金部分，修正前刑法第41條規定
    ：「犯最重本刑為五年以下有期徒刑以下之刑之罪，而受六
    個月以下有期徒刑或拘役之宣告，因身體、教育、職業、家
    庭之關係或其他正當事由，執行顯有困難者，得以一元以上
    三元以下折算一日，易科罰金。但確因不執行所宣告之刑，
    難收矯正之效，或難以維持法秩序者，不在此限。併合處罰
    之數罪，均有前項情形，其應執行之刑逾六月者，亦同。」
    並依罰金罰鍰提高標準條例第2條規定（業於95年7月1日起
    刪除生效），就易科罰金折算1日之數額提高為100倍（即銀
    元100元以上300元以下，經折算為新台幣則為新台幣300元
    以上900元以下）；修正後刑法第41條規定：「犯最重本刑
    為五年以下有期徒刑以下之刑之罪，而受六個月以下有期徒
    刑或拘役之宣告者，得以新臺幣一千元、二千元或三千元折
    算一日，易科罰金。但確因不執行所宣告之刑，難收矯正之
    效，或難以維持法秩序者，不在此限。前項規定於數罪併罰
    ，其應執行之刑未逾六月者，亦適用之。」而罰金罰鍰提高
    標準條例第2條有關易科罰金折算1日之數額提高倍數規定，
    即不再適用；比較修正前後之易科罰金折算標準，以修正前
    刑法第41條之規定較有利於被告2人，是本件自應適用修正
    前刑法第41條第1項前段規定，諭知易科罰金之折算標準。
    再本件被告2人之犯罪時間，係在96年4月24日以前，且無中
    華民國九十六年罪犯減刑條例所定不得減刑之情形，爰依同
    條例第2條第1項第3款、第7條、第9條之規定，就其所犯之
    罪減其宣告刑2分之1，併諭知易科罰金之折算標準。
  (三)被告2人偽造如表所示丁○○、丙○○、乙○○之簽名，乃
    屬偽造之署押，均應依刑法第219條規定予以宣告沒收。至
    於被告2人盜用丁○○、丙○○、乙○○等人先前委託戊○○所代刻之印章於承岡實業股份有限公司變更登記申請書、
    承岡公司股東名簿、股東臨時會議事錄而產生之印文，乃盜
    用他人真印章所蓋之印文，並非偽造之印文，不在刑法第21
    9條所定必須沒收之列，故不予宣告沒收（最高法院48年台
    上字第113號判例意旨參照），附此敘明。
四、不另為無罪諭知部分：
  (一)公訴意旨另以：被告2人擅自製作內容虛偽不實之承岡實業
    股份有限公司變更登記申請書、股東臨時會議事錄及股東名
    簿等資料，並持之於88年3月29日向臺北市政府建設局提出
    承岡公司變更登記之申請，分別登記丁○○、丙○○2人為
    承岡公司之股東兼董事，使公務員將此不實事項登載於職務
    上所掌管之公文書上，致生損害於丁○○、丙○○及臺北市
    政府建設局掌管公司登記資料之正確性，另涉係犯刑法第21
    4條之使公務員登載不實事項於公文書罪嫌云云。
  (二)惟按刑法第214條所謂使公務員登載不實事項於公文書罪，
    須一經他人之聲明或申報，公務員即有登載之義務，並依其
    所為聲明或申報予以登載，而屬不實之事項者，始足構成。
    若其所為聲明或申報，公務員尚須為實質之審查，以判斷其
    真實與否，始得為一定之記載者，即非本條所稱之使公務員
    登載不實（最高法院73年台上字第1710號判例參照）。又90
    年11月12日修正前公司法第7條規定，公司之設立、變更或
    解散之登記或其他處理事項，由中央主管機關或委託地方主
    管機關審核之。該條文於90年11月12日修正為「公司申請設
    立、變更登記之資本額，應先經會計師查核簽證；其辦法，
    由中央主管機關定之。」並於91年3月6日訂定「公司申請登
    記資本額查核辦法」，於第2條規定「公司申請設立登記或
    合併、分割、增減實收資本額等變更登記，除依證券交易法
    第28條之2規定辦理庫藏股減資外，應檢送設立、合併、分
    割、增減實收資本額基準日經會計師查核簽證之資產負債表
    ，…。」及於同辦法第8條第2項、第9條第2項分別規定「會
    計師對應行查核事項，應備具工作底稿，主管機關得隨時調
    閱之。」「會計師查核公司之資本額，如發現有虛偽情事者
    ，應拒絕簽證。」另修正前公司法第412條第2項關於「主管
    機關對於前項之申請，應派員檢查，並得通知公司限期申復
    。」及修正前公司法第419條第2項關於「前項第4款、第5款
    所列事項，如有冒濫或虛偽者，主管機關應通知公司限期申
    復，經派員檢查後得裁減或責令補足。」等規定，均於90年
    11月12日修正時，予以刪除；並將第9條第4項修正為「公司
    之設立或其他登記事項有偽造、變造文書，經裁判確定後，
    由檢察機關通知中央主管機關撤銷或廢止其登記。」依修正
    後規定觀之，除縮小第7條之範圍外，並將「公司申請設立
    、變更登記之資本額」事項，改由會計師負責查核簽證，及
    將應派員檢查等相關規定刪除。至於修正後公司法第388條
    雖仍規定「主管機關對於公司登記之申請，認為有違反本法
    或不合法定程式者，應令其改正，非俟改正合法後，不予登
    記。」然僅形式上審查其是否「違反本法」或「不合法定程
    式」而已，倘其申請形式上合法，即應准予登記，不再為實
    質之審查。且公司之設立或其他登記事項如涉及偽造、變造
    文書時，須經裁判確定後，始撤銷或廢止其登記。則行為人
    於公司法修正後辦理公司登記事項，如有明知為不實之事項
    ，而使公務員登載於職務上所掌之公文書，足以生損害於公
    眾或他人者，即有刑法第214條之適用（最高法院96年度第5
    次刑事庭會議決議可資參照）。易言之，於90年11月12日公
    司法修正公布前，申請公司設立登記，主管機關承辦公務員
    就申請事項，應為實質審查，以判斷其真偽，始得為一定之
    登載（最高法院95年台非字第317號判決意旨參照）。
  (三)經查，本件臺北市政府建設局之承辦公務員於88年3、4月間
    ，對於承岡公司所申請變更登記之事項，既應為實質之審查
    ，以判斷其真偽，始得為一定之登載，則被告2人於申請承
    岡公司變更登記時所提之承岡實業股份有限公司變更登記申
    請書、承岡公司股東名簿、股東臨時會議事錄等，縱有不實
    ，依上開說明，自仍不該當於刑法第214條之使公務員登載
    不實罪。此外，復查無其他積極證據足認被告涉犯上開犯行
    ，不能證明被告2人此部分犯罪，原應諭知無罪之判決，惟
    檢察官認為此部分與前開經論罪科刑部分，具有刑法修正前
    牽連犯之裁判上一罪關係，爰不另為無罪之諭知，併此敘明
    。
據上論斷，應依刑事訴訟法第273條之1第1項、第299條第1項前
段，刑法第2條第1項前段、第28條、第216條、第210條、第215
條、第219條、第55條，修正前第41條第1項前段，刑法施行法第
1條之1，修正前罰金罰鍰提高標準條例第2條，現行法規所定貨
幣單位折算新臺幣條例第2條，中華民國九十六年罪犯減刑條例
第2條第1項第3款、第7條、第9條，判決如主文。
本案經檢察官楊智綸到庭執行職務。
中    華    民    國    97    年    6     月    16    日
                  刑事第十庭    法  官  林春鈴
以上正本證明與原本無異。
如不服本判決，應於判決送達後10日內，向本院提出上訴狀。
                                書記官  黃鈴容
中    華    民    國    97    年    6     月    16    日
附表：
┌──┬──────┬───────────┬─────┐
│編號│文書名稱    │偽造之署押（簽名）    │欄位      │
├──┼──────┼───────────┼─────┤
│ 1  │承岡公司變更│丁○○簽名1枚         │董事欄    │
│    │登記申請書  │丙○○簽名1枚         │監察人欄  │
├──┼──────┼───────────┼─────┤
│ 2  │承岡公司股東│乙○○簽名2枚         │紀錄欄    │
│    │臨時會議事錄│                      │          │
└──┴──────┴───────────┴─────┘
附錄本判決論罪科刑法條：
刑法第216條
行使第 210 條至第 215 條之文書者，依偽造、變造文書或登載
不實事項或使登載不實事項之規定處斷。
刑法第210條
偽造、變造私文書，足以生損害於公眾或他人者，處5 年以下有
期徒刑。
刑法第215條
從事業務之人，明知為不實之事項，而登載於其業務上作成之文
書，足以生損害於公眾或他人者，處3年以下有期徒刑、拘役或5
百元以下罰金。


司法院資訊處製作；財團法人民間司法改革基金會備份。
